【裁判字號】    89,訴,547
【裁判日期】    890922
【裁判案由】    偽造文書
【裁判全文】
臺灣彰化地方法院刑事判決                          八十九年度訴字第五四七號
    公  訴  人  臺灣彰化地方法院檢察署檢察官
    被      告  丙○○
右列被告因偽造文書案件，經檢察官為不起訴處分（八十八年度偵字第二七四五號）
後，告訴人不服聲請再議，由台灣高等法院台中分院檢察署發回續行偵查終結，提起
公訴（八十九年度偵續字第五五號），本院判決如左：
        主  文
丙○○變造私文書，足以生損害於他人，處有期徒刑拾月。緩刑伍年。
        事  實
一、丙○○係國發醫療器材股份有限公司之負責人，其於民國八十七年十一月至十二
    月間某日，因原台灣省立草屯療養院（現已改隸行政院衛生署，以下簡稱草屯療
    養院）職員乙○○承辦業務需要，央請提供床墊抗菌檢驗需時多寡之資料，而擬
    將其公司於八十六年五月七日就抗菌防褥床墊外層布料為「抗菌防霉功能」委託
    財團法人工業技術研究院（下稱甲○○）測試，於同年五月十六日出具之分析檢
  驗報告傳真供草屯療養院參考。惟恐該分析檢驗報告第一頁上結果欄內關於「１
    ─１灰色nylon（梭織物+pu薄膜貼合）梭織物對金黃葡萄球菌之抑制率０％」（
    以下簡稱１─１部分）之記載，對其公司有所不利，乃將該分析檢驗報告１─１
    部分刪除成空白，予以變造，使該分析檢驗報告之完整性有所欠缺，其正確性亦
    受影響。旋即在彰化縣和美鎮○○里○○路二二一巷十九號即國發醫療器材股份
    有限公司設址處所，將該變造之分析檢驗報告傳真予草屯療養院收執，足以生損
    害於甲○○之信譽。嗣因草屯療養院於八十九年一月八日，將該丙○○傳真之分
    析檢驗報告傳真至甲○○驗證報告上關於「申請日期」及「報告日期」記載之真
    偽時，始為甲○○發覺該分析檢驗報告之內容遭變造。
二、案經被害人甲○○訴由臺灣彰化地方法院檢察署檢察官偵查起訴。
        理  由
一、訊據被告丙○○（以下簡稱被告）固坦承有於前開時、地，將甲○○於八十六年
    五月七日受託為其公司測試抗菌防褥床墊外層布料之「抗菌防霉功能」所出具之
    分析檢驗報告一份二頁傳真予草屯療養院參考之事實，惟矢口否認有變造刪除該
    報告１—１部分，予以變造之犯行。辯稱：伊不知何以甲○○告訴所檢具之分析
    檢驗報告１—１內容為空白，因伊傳真該份檢驗報告之目的僅是供草屯療養院參
    考有關床墊抗菌檢驗需時多寡，並非證明床墊之抗菌力為何。且於八十八年間，
    草屯療養院招標之房間寢具一案中，招標項目亦無抗菌床墊之項目，伊實無變造
    該檢驗報告之必要。此情形，可能係因該分析檢驗報告屢經傳真致有所不清之故
    。退言之，該分析檢驗報告關於１—１部分刪除成空白，僅無從判認有該項檢驗
    結果，並不致使檢驗結果有所偏差，而損及告訴人之信用及形象；又草屯療養院
    對纖維紡織品抗菌標準值係採用CNS標準，而甲○○所採用之檢測方式並不同於
    CNS 標準，故甲○○之分析檢驗報告不可能影響招標結果。再者，即使草屯療養
    院有採證該分析檢驗報告作為參與投標或決標廠商之必備文件，亦需責由廠商提
    出原本為準，是該分析檢驗報告，縱使經塗改亦無損於草屯療養院招標正確性之
    虞等語。
二、經查：如告訴狀附證二所示內容之分析檢驗報告，確係被告於八十七年十一月、
    十二月間傳真予草屯療養院，再由草屯療養院於八十八年一月八日據以傳真至甲○○查證等情，已據告訴代理人劉慧德、王鵬瑜指訴甚明，並據證人即草屯療養
 院會計主任乙○○於八十八年二月十五日偵查中結證屬實（見台灣彰化地方法院
    檢察署八十八年偵字第二七四五號偵查卷宗第五十六頁至五十八頁）。又對照前
    揭分析檢驗報告與甲○○受被告委託測試，而於同年五月十六日出具之分析檢驗
    報告之差異，乃前者關於１—１部分之記載已成空白，而其餘部分均相符之事實
    ，稽之卷附各該分析檢驗報告可明（見台灣彰化地方法院檢察署八十八年偵字第
    二七四五號偵查卷宗第四、五頁）。再揆之前者之空白情形，係僅１─１部分全
    然無任何字跡殘留，呈現如完全未記載之狀態，而其餘部分，則清晰明顯，毫無
    模糊難辨之情形，足認係經故意塗抹刪除無訛。又該刪除１─１部分之分析檢驗
    報告既僅經涉被告、草屯療養院及甲○○三者，而參之該１—１部分記載之有無
    ，乃攸關被告公司產品品質之判認，徵之社會事實與經驗，草屯療養院及甲○○
    均無刪除之必要，應係被告有所顧慮，而予以塗抹刪除，要屬無疑。是被告辯稱
    ：伊不知１—１部分何以被刪成空白，可能係因屢經傳真致印刷不清一節，無從
    憑採。
三、按刑法第二百十條所謂足生損害於公眾或他人，係指他人有可受法律保護之利益
    ，因此遭受損害或有受損害之虞而言，並不已實際發生損害為要件，且此所謂之
    損害，亦不以經濟價值為限（最高法院四十三年度臺上字第三八七號、五十年臺
    上字第一二六八號、五十一年臺上字第一一一一號判例意旨可資參照）。查甲○○乃國內著名之產業技術研發鑑驗機構，並受各政府機關指定為專利侵害鑑定機
    構，故其所出具之鑑定報告已具有高度之公信力，被告私自將甲○○製給之分析
    檢驗報告中，對己不利之１—１部分刪除隱瞞，實已損及文書之完整性及正確性
    ，被告復將之散佈於外，極易致使不解實情者有所誤信，而有損及甲○○信譽之
    虞，至為昭然。故被告辯稱：該報告之注意事項第一項載明：「本報告僅供申請
    人參考，不作任何證明或商業推銷之用」；第六項亦載明：「本報告內容以任何
    方式翻製或複印均無效」，則僅傳真者，並無該文書之效力，最後仍應以原本為
    準，故伊也不曾將該份檢驗報告作為產品廣告或推銷之用云云，亦難採取。另公
    訴人以被告當時亦有投標之打算，未免將來草屯療養院將毫無抗菌力之灰色布料
    床墊予以刪除，而刪除變造該檢驗報告，亦足生損害於草屯療養院招標評估之正
    確性，固非無據。惟查：草屯療養院係因業務需要，欲查悉床墊抗菌檢驗需時多
    寡之資料，始向被告索取該分析檢驗報告之事實，已據證人乙○○於偵查時證稱
    ：「（請他傳這份報告的目的為何？）我們只是要知道床墊布料的檢驗需多少時
    間」等語在卷（見台灣彰化地方法院檢察署八十八年偵字第二七四五號偵查卷宗
    第五十七頁）。是該分析檢驗報告關於測試之結果，無論為如何之記載，既不為
    草屯療養院所參酌，自難認被告之變造行為對草屯療養院亦有足生損害之虞。另
    本案因被告否認犯行，且無任何途徑可由調查，故無從查悉被告著手變造之詳細
    時間、處所，惟被告確有變造之行為事實，業經本院審認屬實，自不能因此部分
    事實細節有所欠缺，即為被告有利之認定，附此敘明。綜上所述，本案事證明確
    ，被告犯行洵足認定。
四、次按刑法第二百十六條所指之行使行為，乃就文書之用法，以之充作真正文書，
    而加以使用之意，故必須行為人就所偽造或變造文書之內容向他方有所主張，始
    足當之。若行為人僅單純提出該文書，並無對其內容有所主張，即未達於行使之
    階段（最高法院七十二年度台上字第四七０九號判例意旨參照）。查草屯療養院
    係為確認抗菌床墊之檢驗需時多寡，始向被告索取前開分析檢驗報告以參酌之事
    實，已據證人乙○○證述明確在卷，如上述，則被告傳真變造之分析檢驗報告予
    草屯療養院參酌之行為事實，難認其就該變造之內容，對草屯療養院已有所主張
    ，是被告既僅單純提出該變造文書，自與行使變造文書之行為態樣不相當，顯未
    達於行使之階段。核被告所為，係犯刑法第二百十條之變造私文書罪。公訴人論
    擬被告係犯刑法第二百十六條、第二百十條之行使變造私文書罪，容有未洽，惟
    因變造私文書後復持之行使，其變造行為與行使行為間，僅犯罪階段程度不同，
    檢察官所引應適用之法條雖為刑法第二百十六條、第二百十條之行使變造私文書
    罪，但變造私文書罪，仍含括在同法第二百十六條，第二百十條之行使變造私文
    書罪內，並無變更檢察官所引應適用之法條，無庸適用刑事訴訟法第三百條變更
    起訴法條之必要（台灣高等法院暨所屬法院七十一年法律座談會研討結論及司法
    院第二廳七十二年四月三十日七二廳刑一字第三七六號函示意旨參照）。又被告
    上開被訴行使變造私文書犯行，既屬不能成立，本應諭知無罪，然公訴意旨既認
    此部分與前揭論罪科刑部分，有實質上一罪關係，爰不另為無罪之判決。
五、查被告因為一己之私，恣意變造甲○○製給之產品檢驗結果報告，其損害絕非止
    於各關係人疲於解釋、分辨檢驗報告之真偽而已，亦將危及國家社會賦予專業研
    究鑑定機構及從業人員之專業權威、尊嚴與信譽，甚者，將導致一般國民對專業
    研究鑑定機構之公信力產生不當之疑慮，嚴重影響社會專業分工與互信之機制。
    是被告行為之惡性，倘等閒視之，無異縱容不肖業者藐視法紀及產業倫理規範，
    並誘使循規蹈矩之業者，群起效尤，而嚴重扭曲、紊亂社會之價值體系。準此以
    論，本案被告行為之違法性及可責性，已至為顯著，自應量處相當之徒刑，始符
    社會公義。爰審酌被告之素行、犯罪之動機、手段、行為所生之危害及其他情節
    ，並犯後之態度等一切情狀，量處如主文所示之刑。又查被告前未曾受有期徒刑
    以上刑之宣告，有台灣彰化地方法院檢察署刑案資料查註紀錄表及本院被告全國
    前案紀錄表在卷可稽，其因一時失慮，始觸犯刑章，參之其犯後業與被害人甲○○成立和解，息寧紛爭，有和解契書影本附於本院審理卷可憑。足信其經此次偵
    審程序及刑之宣告後，當能知所警惕，而無再犯之虞，又念其正值壯年之際，家
    庭婚姻、工作事業亟待其努力等節，本院認所宣告之刑以暫不執行為適當。惟被
    告經營公司，從事銷售醫療衛生器材為業，衡之本案草屯療養院業務承辦人員就
    鑑驗所需時間多寡，不逕與甲○○查詢洽明，竟私自央請被告提供資料參酌，再
    費事向甲○○查證之情節，直可認被告與草屯療養院之業務承辦人員間已熟稔至
    有不當勾串可能之程度。又被告犯後迄本院審理時，猶設詞推卸等情節，顯見被
    告有執見私利，輕忽公益之價值取向，如諭知緩刑期間過短，被告不免因此更為
    怠慢，至全然漠視其行為之違法性及嚴重後果之地步，為促其切實悛悔改過，不
    致故態復萌，而貽誤自陷，認緩刑期間有從長之必要，爰宣告緩刑五年。至被告
    變造之前開分析檢驗報告一份，依事證固足認係被告所有，供犯罪所用之物，惟
    因未扣案，又非屬義務沒收之物，為免將來執行沒收不能，爰不併予諭知沒收，
    特此敘明。
據上論斷，應依刑事訴訟法第二百九十九條第一項前段，刑法第二百十條、第七十四
條第一款，判決如主文。
中      華      民      國    八十九    年      九      月    二十二    日
                                臺灣彰化地方法院刑事第一庭
                                    法      官   蔡紹良
右正本證明與原本無異。
如不服本判決，應於判決送達後十日內，向本院提出上訴狀( 須附繕本 )。
                                    法院書記官   鐘麗芳
中      華      民      國    八十九    年      九      月    二十六    日
附論罪科刑法條
刑法第二百十條
偽造、變造私文書，足以生損害於公眾或他人者，處五年以下有期徒刑。


司法院資訊處製作；財團法人民間司法改革基金會備份。
